【裁判字號】    90,賠,130
【裁判日期】    901017
【裁判案由】    冤獄賠償
【裁判全文】
臺灣高雄地方法院刑事裁定                            九十年度賠字第一三號
    聲  請  人  乙○○
右列聲請人因叛亂案件，聲請冤獄賠償，本院裁定如左：
    主  文
甲○○於戒嚴時期，因叛亂案於不起訴處分確定前受羈押壹佰貳拾日，准予賠償新台
幣參拾陸萬元。
    理  由
一、聲請意旨略以：聲請人之先父甲○○於民國七十四年一月十日未受合法偵查審判
    程序下，突遭調查局南機組以叛亂罪逮捕，羈押於南部地區警備總部軍事看守所
    ，至同年五月九日經該部軍事檢察官以七十四年法字第二八號處分不起訴，計遭
    羈押一百二十日，以每日新台幣（下同）五千元折算，共聲請賠償六十萬元等情
    。
二、按「人民於戒嚴時期因犯內亂、外患、懲治叛亂條例或檢肅匪諜條例之罪，有下
    列情形之一者，得聲請所屬法院準用冤獄賠償法相關規定，請求國家賠償：．．
    三於無罪判決確定前受羈押或刑之執行，或無罪判決確定後未依法釋放者。．．
    前項請求權，自本條例修正公布日起，因五年間不行使而消滅。」戒嚴時期人民
    受損權利回復條例第六條第一項第三款、第二項定有明文。又「受害人死亡或受
    死刑之執行者，法定繼承人得聲請賠償」、「前條聲請人，不得違反死亡者本人
    或順序在前之繼承人明示之意思，為賠償之請求」、「繼承人為聲請時，應釋明
    其與死亡人之關係，及有無同一順位繼承人。繼承人有數人時，其中一人聲請賠
    償者，其效力及於全體，但撤回聲請，應經全體同意。」冤獄賠償法第七條、第
    八條、第十條分別有明文規定。
三、經查，聲請人之父即受害人甲○○於七十四年一月十日，因非法持有槍枝，經調
    查局鳳山調查組以涉嫌叛亂案件逮捕，並於同日移送前台灣省南部地區警備總部
    軍事看守所偵訊後諭令羈押，嗣於同年五月九日交保釋放，並於七十四年五月廿
    日經台灣南部地區警備司令部軍事檢察官以叛亂罪嫌不足為不起訴處分（七十四
    年法字第廿八號），此有軍管區司令部督察長室九十年六月六日（九十）志厚字
    第一六八五號書函附卷可稽，並經本院調取台灣南部地區警備司令部七十四法字
    第廿八號偵查卷核閱無誤，聲請意旨稱聲請人之父甲○○因涉嫌叛亂於不起訴處
    分確定前受羈押一百二十日等情，自堪認為真實。
四、次按冤獄賠償法為國家賠償責任之特別立法，憲法第二十四條規定：「凡公務員
    違法侵害人民之自由或權利者，除依法律受懲戒外，應負刑事及民事責任。被害
    人民就其所受損害，並得依法律向國家請求賠償」，立法機關據此有制定有關國
    家賠償法律之義務，而此等法律對人民請求各類國家賠償要件之規定，並應符合
    憲法上之比例原則。刑事被告之羈押，係為確保訴訟程序順利進行，於被告受有
    罪判決確定前，拘束其身體自由於一定處所之強制處分，乃對人民身體自由所為
    之嚴重限制，故因羈押而生之冤獄賠償，尤須尊重憲法保障人身自由之精神。冤
    獄賠償法第二條第二款前段，僅以受害人之行為違反公共秩序或善良風俗為由，
    剝奪其請求賠償之權利，未能以其情節是否重大，有無逾越社會通常觀念所能容
    忍之程度為衡量標準，與前述憲法意旨未盡相符。上開法律第二條第二款與本解
    釋不合部分，應不予適用，此有司法院大法官會議釋字第四八七號解釋文著有明
    文。本件聲請人因涉嫌叛亂罪而遭羈押，惟查，聲請人係因非法持有槍支，經調
    查局逮捕後移送台灣南部地區警備司令部予以羈押，業經本院調卷審閱無誤，依
    其非法情節，對照國家以叛亂罪嫌名義加以羈押限制聲請人之身體自由予以衡量
    ，兩者間並無關聯，更難謂其涉嫌叛亂情節重大；參之上開司法院大法官會議之
    解釋文內容，自不得以此限制或剝奪聲請人請求賠償之權利，從而本件聲請人縱
    有上開不當行為，亦難以援引冤獄賠償法第二條第二款之規定認聲請人行為違反
    公共秩序或善良風俗而不得請求賠償，應予說明。
五、本件聲請人之父甲○○於戒嚴時期因叛亂案，經前台灣南部地區警備司令部為不
    起訴處分確定前受羈押，聲請冤獄賠償，核無冤獄賠償法第二條各款所定不得請
    求賠償之情形，亦符合法定期間內聲請國家賠償之規定。又受害人甲○○業於八
    十二年一月廿五日死亡，聲請人乙○○為受害人甲○○之長子為受害人之第一順
    位繼承人亦有戶籍謄本、繼承系統表及印鑑證明在卷可按，且其聲請冤獄賠償尚
    無違反死亡者本人或順序在前之繼承人明示意思之情形，自得聲請聲請冤獄賠償
    ，其聲請賠償之效力及於繼承人全體。綜上，應認聲請人之聲請國家賠償為有理
    由。爰審酌受害人甲○○學歷為國民小學畢業，有過失致死、違反槍砲彈藥刀械
    管制條例、肅清煙毒條例等犯罪紀錄，素行不良，其因非法持有槍支而遭羈押等
    一切情狀，認以每日賠償新台幣三千元為適當，共計准予賠償三十六萬元。
據上論斷，應依戒嚴時期人民受損權利回復條例第六條，冤獄賠償法第十三條第二項
前段、第一條第二項、第三條第一項、第七條，決定如主文。
中      華      民      國      九十      年      十      月    十七    日
                                      臺灣高雄地方法院刑事庭
                                          法  官    郭錦茂
右正本證明與原本無異。
如不服本決定，應於決定書送達後二十日內，向本院提出覆議。
賠償決定書送達後，一年內不為賠償支付之聲請者，支付請求權消滅。
                                          書記官    賴佳慧
中    華    民    國      九十      年      十      月      二十三      日


司法院資訊處製作；財團法人民間司法改革基金會備份。
